【裁判字號】    96,重訴,45
【裁判日期】    970704
【裁判案由】    殺人
【裁判全文】
臺灣桃園地方法院刑事判決              96年度重訴字第45號
公  訴  人  臺灣桃園地方法院檢察署檢察官
被      告  丁○○
                    （現於臺灣桃園看守所羈押中）
選任辯護人  何豐行律師（扶助律師）
被      告  乙○○
                    （另案於臺灣桃園監獄執行中）
指定辯護人  張宏任律師
            吳尚昆律師
被      告  己○○
                    （另案於臺灣臺北監獄士林分監執行中）
選任辯護人  徐建弘律師
被      告  丙○○
選任辯護人  李晉安律師
上列被告等因殺人案件，經檢察官提起公訴（96年度偵字第
6466、8249號），本院判決如下︰
    主      文
丁○○、己○○、乙○○、丙○○共同殺人；丁○○，累犯，處
無期徒刑，禠奪公權終身；己○○，處無期徒刑，褫奪公權終身
；丙○○，處有期徒刑拾參年，褫奪公權伍年；乙○○，累犯，
處有期徒刑拾壹年，褫奪公權肆年。
    事      實
一、丁○○，綽號「大豬」，前於民國91年間因犯妨害公務案件
    ，為本院於93年1 月7 日以92年易緝字第152 號判處有期徒
    刑4 月確定，而於93年10月13日易科罰金執行完畢。乙○○
    ，綽號「鱷魚」，則於93年間因犯竊盜、搶奪、贓物最，分
    別為本院於94年2 月16日以93年訴字第1654號判處有期徒刑
    8 月、9 月、3 月，應執行有期徒刑1 年6 月確定；另於93
    年間因犯施用第一級毒品罪，為本院於93年11月22日以93年
    訴字第1567號判處有期徒刑6 月確定，上開罪刑接續執行，
    而於95年6 月8 日縮刑假釋出監，假釋期至95年7 月29日期
    滿未經撤銷，所餘刑期視為執行完畢。
二、詎丁○○、乙○○均不知悔改，於96年2 月25日凌晨2 、3
    時許，乙○○原與戊○○（丁○○之兄，在逃，業經本院通
    緝在案）、丁○○在桃園市○○路卡拉OK店內飲酒，席間乙○○接獲高志豪電話邀見，林福星在旁聽聞遂表示因日前遭
    高志豪唆使之人毆打，欲一同前往桃園市鎮○街6 巷4 號1
    樓（為高志豪之舅舅楊弘州之表兄甲○○之住處）找高志豪
    尋仇。丁○○旋以行動電話聯絡另於桃園市○○路世紀舞廳
    內飲酒之友人丙○○及己○○，表示因遭高志豪毆打，要求
    丙○○及己○○同往助勢問罪，即與丙○○約定於桃園市○○街東門國小前會合。丁○○、乙○○、戊○○三人遂於同
    日凌晨3 時許駕車抵達桃園市鎮○街6 巷4 號附近，乙○○
    先下車前往高志豪住處查看，而丁○○、戊○○於停車時恰
    見高志豪於某巷內走出，遂上前質問高志豪「為何找人毆打
    戊○○」之事，雙方頓起口角，丁○○、戊○○即出拳毆擊
    高志豪（此部分未據高志豪提出告訴），高志豪受襲旋即奔
    走逃逸，丁○○與戊○○則自後追逐，途中遇前往甲○○住
    處查看而歸之乙○○，以及甫駕車到場之丙○○與己○○。
    丁○○、戊○○、乙○○三人向丙○○、己○○指示高志豪
    之住處後，即先行前往甲○○住處，待到達後，丁○○、戊○○遂質問在場與甲○○、友人庚○○泡茶聊天之楊弘州「
    你姪子高志豪有無在該處」，楊弘州遂告知渠等高志豪不在
    該處，丁○○即接續逼問楊弘州「為何你是高志豪舅舅，卻
    不知其下落」等語，惟楊弘州仍口氣強硬不告知高志豪下落
    ，丁○○、戊○○因遍尋不著高志豪，怒氣未消，遂與楊弘
    州發生口角，於此同時，乙○○則至門口引領甫停好車之丙○○、己○○進入屋內；丁○○隨即與楊弘州就多年前楊弘
    州打瞎丁○○左眼之事發生嚴重爭執，遂拾起桌上之鐵湯匙
    作勢插向楊弘州之眼睛，然為楊弘州以手擋開。丁○○、戊○○、己○○、丙○○、乙○○等人均可預見若持續毆打他
    人頭部之身體重要部位，或以磚頭連續重擊他人腦部，極可
    能致人死亡之情，因見楊弘州態度強硬，且在肢體上極力反
    抗，丁○○、戊○○、丙○○、乙○○遂生縱使楊弘州遭磚
    頭砸擊及多人徒手持續毆打而死亡，亦不違背其本意之未必
    殺人故意，且基此犯意聯絡，由丁○○、戊○○二人壓住楊
    弘州之身體，並以拳頭毆打楊弘州之臉部、頭部等處；丙○○則拾起該處之紅色塑膠椅一張交予戊○○，供戊○○持之
    毆打楊弘州之身體；己○○見其他人痛毆楊弘州，遂兇性大
    發，迴身至門外拾起一塊磚頭，衝至楊弘州身前，基於殺人
    之直接犯意，持磚頭朝楊弘州腦部猛砸數下，致該磚頭一半
    碎落地上，仍手持所剩半塊磚頭持續朝楊弘州腦部敲擊，前
    後總共敲擊四、五下；在旁之丁○○、戊○○、丙○○、乙○○於己○○敲擊同時，均不顧楊弘州連聲向丁○○、戊○○稱「對不起」道歉且無力反抗，不僅未以言語或以行動阻
    止己○○，仍共同基於殺人之犯意聯絡，由戊○○靠左側讓
    出空間由己○○以磚頭砸擊楊弘州；丁○○則壓住楊弘州之
    右半邊身體，供己○○持磚頭攻擊；丙○○、乙○○見在場
    之甲○○、庚○○出言向丁○○等人討饒且有意上前搭救楊
    弘州，由丙○○出言向庚○○、甲○○恫稱「沒有你們的事
    ，不用管！」等語，乙○○則回頭向庚○○、甲○○瞪視，
    表示警告之意，丙○○、乙○○二人並且故意站在丁○○、
    戊○○、己○○三人與庚○○、甲○○二人之中間，以身體
    阻隔之方式阻止庚○○、甲○○營救楊弘州，任令己○○、
    丁○○等持磚塊朝楊弘州頭部猛砸及徒手毆打楊弘州。嗣丁○○等五人見楊弘州不支，倒臥沙發上血流如注，並闔目無
    法動彈，始欲離去，丁○○離去前尚出腳往楊弘州身上一踹
    ，方才偕同其餘四人逃離現場。楊弘州嗣經甲○○等人送醫
    急救，先送往聖保祿醫院再轉往署立桃園醫院急救均無效，
    即由家屬帶回家中，因頭部外傷（後枕部鈍器傷為致死傷）
    造成枕葉及腦幹鈍挫傷及嘔吐吸入，引起中樞及呼吸衰竭，
    於同日上午11時10分許不治死亡。
二、案經臺灣桃園地方法院檢察署檢察官據報相驗及桃園縣政府
    警察局桃園分局報請臺灣桃園地方法院檢察署檢察官偵查起
    訴。
    理      由
壹、證據能力部分：
一、按「被告以外之人於審判外之言詞或書面陳述，除法律有規
    定者外，不得作為證據」，刑事訴訟法第159 條定有明文，
    再按刑事審判上之共同被告，係為訴訟經濟等原因，由檢察
    官或自訴人合併或追加起訴，或由法院合併審判所形成，其
    間各別被告及犯罪事實仍獨立存在，故共同被告對於其他共
    同被告之案件而言，為被告以外之第三人，本質上屬於證人
    （最高法院93年臺上字第5726號判決意旨參照）。故本案共
    同被告於警詢中所為之供述，之於其他共同被告而言，與證
    人庚○○、甲○○於警詢中之供述相同，均屬被告以外之人
    於審判外所為之陳述，且公訴人未特予證明（自由證明）該
    等警詢筆錄具有較可信之特別情況，是依上開規定，證人庚○○、甲○○及共同被告丁○○、己○○、乙○○、丙○○
    各自於警詢筆錄之記載，就證明除自己外其他被告所構成犯
    罪之事實，固無證據能力。惟審酌證人庚○○、甲○○於警
    詢中之供述，及被告丁○○、己○○、乙○○、丙○○於警
    詢中之供述，均無證據認係非法取得，且其業於本院審理中
    具結作證（被告等4 人均轉為證人具結陳述），經被告及辯
    護人為交互詰問完畢，被告於訴訟上之程序權，已受保障，
    是上開共同被告及證人之前開供述，其瑕疵即經補正，而得
    作為其於審判期日所為證言之補強。
二、按被告以外之人於審判外之言詞或書面陳述，除法律有規定
    者外，不得作為證據，刑事訴訟法第159 條第1 項固有明文
    ，惟被告以外之人於偵查中向檢察官所為之陳述，除顯有不
    可信之情況者外，得為證據，同法第159 條之1 亦有明文可
    參。而依第159 條之1 傳聞法則例外之立法理由，乃檢察官
    代表國家偵查犯罪，原則上能遵守法定程序，且被告以外之
    人如具有具結能力，仍應依法具結，以擔保其據實陳述。故
    該條第2 項規定「除顯有不可信之情況外」，應係指被告以
    外之人於偵查中向檢察官所為之陳述，不論是言詞或書面，
    有未遵守法律規定之情形，即檢察官於偵查中所為之證據調
    查，須係出於違法取供者、或具有具結能力之被告以外之人
    ，未依法命其具結之情況，始無證據能力。查證人庚○○（
    相字卷第62頁、偵字第6466號卷第28頁）、甲○○（相字卷
    第62頁、偵字第6466號卷第15頁），及共同被告丁○○（相
    字卷第66頁）、己○○（偵字第6466號卷第15頁、31頁）、
    乙○○（相字卷第66頁、偵字第6466號卷第31頁）、丙○○
    （偵字第6466號卷第15頁、31頁），在臺灣桃園地方法院檢
    察署，經檢察官告知具結義務及偽證罪之處罰，供前或供後
    依法具結，此有卷附上開偵訊筆錄及證人結文在卷可參，雖
    經被告丁○○及己○○之辯護人為被告爭執共同被告供述之
    證據能力，然未據被告、辯護人就前開證人及共同被告之陳
    述是否顯有不可信之狀況詳加釋明，參以上揭法條規定，本
    院亦得以證人庚○○、甲○○及共同被告丁○○、己○○、
    乙○○、丙○○於偵查中業經具結之證述採為本件證據。
三、按被告以外之人於審判外之陳述，雖不符前4 條之規定，而
    經當事人於審判程序同意作為證據，法院審酌該言詞陳述或
    書面陳述作成時之情況，認為適當者，亦得為證據，當事人
    、代理人或辯護人於法院調查證據時，知有第159 條第1 項
    不得為證據之情形，而未於言詞辯論終結前聲明異議者，視
    為有前項之同意。刑事訴訟法第159 條之5 定有明文。本案
    迄審理期日終結前，檢察官、辯護人及諸被告，除對上開證
    人及共同被告證述之證據能力有所爭執外，對其餘證人如被
    害人楊弘州之家屬辛○○、楊進財、壬○○等人之警詢、偵
    訊供述部分，均未表示異議或表示「沒有意見」，斟酌此等
    證人之供述並非有違法取得之情形，以其陳述時作成之狀況
    ，本院認尚屬適當得作為本案證據，自有證據能力。
貳、實體部分：
一、訊據被告己○○固坦承於上開時、地持磚頭敲擊被害人頭部
    兩、三下，惟矢口否認有何欲致被害人於死之殺人犯意，辯
    稱其行為應僅構成傷害致死罪云云。被告丁○○對所有傷害
    行為或殺人犯行均予否認，辯稱：當日只有打高志豪，並未
    打被害人，伊只有拿桌上之湯匙嚇唬被害人，未料被告己○○竟持磚頭敲被害人頭部云云。被告丙○○否認有何殺人犯
    行，雖坦承有以身體阻止證人庚○○、甲○○接近，惟辯稱
    ：只是要阻止他們打群架，當日只是認為丁○○叫伊等去現
    場幫忙打人（詳本院卷(二)第45頁），並沒有要殺害被害人之
    意思云云。被告乙○○亦對殺人犯行予以否認，辯稱：其他
    人打被害人時，伊根本站在門外沒有動手，伊也沒有阻擋庚○○、甲○○之動作云云。
二、惟查：
  (一)關於被告丁○○、己○○、乙○○、丙○○各人於被害人遭
    毆打之過程所為之行為，業據證人庚○○及甲○○於本院審
    理時證述明確：1.證人庚○○證稱：「當時我跟被害人及甲○○在那邊喝茶，乙○○先進來，說要找高志豪，被害人就
    說高志豪不在，乙○○就轉頭出去，沒有多久丁○○、戊○○及乙○○就一起進來要找高志豪，被害人說高志豪不在，
    丁○○就說『你是他舅舅，為何不知道高志豪去哪裡』，丁○○與戊○○就與被害人起口角，丁○○就拿桌上的鐵湯匙
    要插被害人之眼睛，被害人用手擋開，所以沒有插到，但有
    沒有擦傷眼皮我不知道，後來丁○○丟掉湯匙就以拳頭手打
    被害人臉部，是以左手抓住被害人衣服，右手打被害人的臉
    ，被害人不斷說對不起，戊○○也下去打，他們兩兄弟一人
    抓一邊的衣服，把被害人壓在椅子上，打到一半，乙○○就
    叫外面的人進來，有進來兩個人，就是丙○○跟己○○（當
    庭指認），看到丁○○他們在打被害人，己○○就出去外面
    拿一塊磚頭進來，朝被害人的頭上一直砸，打了4 、5 下，
    己○○再砸磚頭的時候，丁○○壓住被害人的右半身體，戊○○退後讓出空間，讓己○○拿磚頭砸被害人，磚頭本來是
    一塊，打了幾下之後磚頭斷裂，有部分掉到地上，他仍拿著
    握在手上的半塊繼續打。後來被害人整個人無法動彈，攤在
    椅子上，他們就轉頭出去了。丁○○要離開之前又用腳踢了
    被害人肚子一下。丁○○大約打了死者十幾下，戊○○則是
    以拳頭打十幾下，後來用塑膠椅子打被害人的身體一下。乙○○當時他先擋在我前面，他們打一打，後來就離開我前面
    ，但是沒有走出房子。當時我們試圖要上前去阻止他們，但
    是丁○○就說『沒有你們的事情，不要管。』乙○○當時就
    站在我的前面，並且有轉頭過來看看我，意思就是阻止我去
    營救被害人。事發前我跟甲○○及被害人三人環繞桌子坐，
    被害人跟甲○○是相對的坐著，我坐在他們兩人中間，戊○○跟丁○○進來的時候，直接走到被害人面前，並且把桌子
    拉開，茶水潑出來，我們就自然反應向後退並且站起來，乙○○是繞過甲○○站在我的前面，站在我跟甲○○之中間，
    他大概擋住我的一半身體，但是站在靠我比較近的地方，乙○○就眼睜睜看著被害人被打，也沒有出言阻止。丙○○則
    是站在甲○○的旁邊，沒有出聲也沒有出手阻止己○○。丙○○與己○○進來的時候他們其中一人說『沒有你們的事情
    ，不要管。』，丙○○並有用手撥了一下甲○○，（檢察官
    問：甲○○作證的時候說，丙○○用椅子砸被害人，與你所
    述不符，有何意見？）當時乙○○擋住我半個身子，我只看
    到有人把椅子傳過去給戊○○，我沒有看到丙○○有拿椅子
    打人。」等語綦詳（詳本院卷(二)第29至39頁）。2.證人甲○○則證稱：「我看到丁○○及戊○○進來之後問被害人事情
    ，他們兩人進來之後，被害人改坐在沙發上，接著他們兩人
    沒有說什麼就出手打被害人，就一直打，我就跟丁○○說有
    話好好講…他們在打楊弘州的時候，乙○○還在客廳，後來
    在他們四人打楊弘州的過程中就先離開。」、「丁○○右手
    握拳打楊弘州的頭，左手拿著湯匙，但是沒有拿湯匙戳他，
    但是中間過程中，丁○○把湯匙丟掉，用雙手握拳打楊弘州
    的頭。戊○○也一直用手打楊弘州的頭，楊弘州還跟丁○○
    及戊○○道歉，被打的時候還一直道歉，道歉之後還是一直
    被打，他都沒有還手」、「己○○進來之後，用手打楊弘州
    ，之後又去外面拿磚頭進來，是用右手拿磚頭砸楊弘州的頭
    ，砸了好幾下，不是用丟的，磚頭有破掉」、「丙○○怎麼
    打楊弘州？他是用椅子砸楊弘州。是拿塑膠椅砸楊弘州的頭
    。己○○拿磚頭砸楊弘州的時候，乙○○還在。」、「楊弘
    州被打的時候，我隔著一個茶几，跟丁○○講說之前的事情
    都已經跟你交代了，你來找楊弘州沒有道理，丁○○說叫我
    不要吵，去站在旁邊。我在跟丁○○講這段話的時候，其他
    三個人還是繼續打楊弘州，證人甲○○答他們打很快，而且
    有四個人，我無法阻擋，中間隔著壹張茶几，我也沒有辦法
    過去，庚○○也勸被告丁○○兄弟不要再打，楊弘州還一直
    跟他們兄弟道歉。」等語明確（詳本院卷(一)第279 至293 頁
    ）。3.證人甲○○第一次於本院證述時，雖稱被告乙○○並
    沒有阻擋伊，伊身體是自由的云云，惟本院於97年6 月17日
    審理期日時，再傳訊證人庚○○、甲○○到庭對質，關於乙○○部分，證人甲○○進一步證稱：「乙○○有在現場目擊
    被害人被毆打，是打完前1 、2 分鐘才走…被告丁○○、己○○、乙○○、丙○○4 人是站在死者前面，中間還有張桌
    子，我是坐在最外面，之前開庭我說的可以自由活動是我可
    以動作，但是當時我們被擋住，他們不讓我們去救人」（詳
    本院卷(二)第109 頁）；關於被告丁○○、己○○部分，證人
    甲○○則補充稱：「當時己○○用磚頭打死者時，丁○○、
    戊○○與己○○都在前面，他們是一起並排打死者」（詳本
    院卷(二)第110 頁），證人庚○○亦證稱：「己○○拿磚頭進
    來打的時候，丁○○兄弟也仍然在動手」（詳本院卷(二)第
    110 頁）等語明確。
  (二)被告丁○○部分，業據證人甲○○與庚○○如上證述甚詳，
    且相互證述內容均甚吻合，均謂被告丁○○與被害人口角後
    ，首先開始毆打被害人，並曾以湯匙佯裝戳被害人眼睛，後
    於己○○以磚頭砸擊被害人頭部時，竟以壓制被害人方式，
    對己○○之攻擊行為提出助力，並仍繼續毆打等節明確，核
    與證人庚○○於偵訊時證述相符（詳偵字第8249號卷第81頁
    ）。雖被告丁○○於本院時矢口否認有毆打被害人之行為，
    惟觀諸其於警詢時即坦承有打死者（詳相字卷第14、16、31
    、32頁），於偵訊時亦曾自承為教訓被害人，有毆打被害人
    （詳相字卷第64、65頁）。而其餘被告亦有證稱被告丁○○
    確實有出手毆打被害人之情節：被告丙○○於本院具結證稱
    ：「到了門口就聽到裡面有爭吵，進去的時候，戊○○與丁○○就在打死者」（詳本院卷(二)第68頁）；被告乙○○亦於
    偵訊時具結稱「一開始我跟丁○○、戊○○進去，他們二人
    打死者」（詳相字卷第64頁）。又關於被告丁○○在毆打被
    害人過程中，確實提及被害人在丁○○少年時期打瞎其左眼
    之事，業據被告丁○○自己在警詢時坦承是想到被害人弄瞎
    其眼睛因此懷恨在心，故出手毆打被害人一節明確（詳相字
    卷第16頁），且被告丙○○證稱：「當時有提到死者打瞎丁○○眼睛之事」（詳本院卷(二)第70至71頁），而證人甲○○
    亦證稱伊勸架時曾說死者過去的事情都已經跟丁○○處理了
    ，本次跟死者沒有關係等語綦詳，業如上述，更證當時被告
    丁○○確實仍對被害人致其眼睛失明之事懷抱舊恨，因此當
    日遂生殺人之犯意，甚為灼然。綜上，顯見被告丁○○確有
    如上開犯罪事實欄所載之犯行，堪予認定，其於本院審理時
    翻異前詞，衡係臨訟畏罪卸責之詞，不足採信。
  (三)被告己○○以磚頭敲擊被害人頭部4 、5 下之部分，亦據證
    人庚○○、甲○○二人證述相同，核與證人庚○○於偵訊時
    所述一致（詳偵字第8249號卷第80頁），及被告丁○○於本
    院審理時證述己○○確有持磚頭敲擊被害人頭部明確（詳本
    院卷(一)第325 、327 頁），及被告己○○自承以磚頭敲擊被
    害人頭部（僅坦承2 、3 下）（詳本院卷(二)第72、73頁），
    故被告己○○之犯行部分，亦堪認定。
  (四)被告乙○○聽從丁○○之指示叫己○○、丙○○進入屋內，
    於被告丁○○、己○○毆打被害人時，並未離開屋內，不僅
    在場，且以身體阻隔證人庚○○、甲○○救護被害人之行為
    ，亦未出言或出手阻止己○○、丁○○等毆打被害人，業據
    證人庚○○、甲○○證述明確，已如前述，亦與證人庚○○
    於偵訊時所述相符（偵字第8249號卷第81頁）。而被告丁○○亦曾證稱當時乙○○有站在甲○○之身前（詳本院卷(一)第
    331 頁），此可能因被告丁○○正注意於毆打被害人，故對
    於乙○○所站之正確位置與證人庚○○所述有所出入，此部
    分應以證人庚○○所述為準，惟此無礙於被告乙○○確實立
    於庚○○、甲○○二人身前阻擋其等營救被害人之基本事實
    。被告乙○○雖辯稱當時伊站在門口，視線向外看，並未注
    意屋內之事，然以時值凌晨3 時許之夜半，屋外應已人聲稀
    疏，而屋內發生如此嚴重鬥毆情事，被告乙○○身為被告之
    友人，亦認識被害人，竟為門外事物所吸引，而對屋內之事
    無動於衷？此甚不合常理。綜合上開證據，應認被告乙○○
    所述乃屬畏罪卸責之詞，殊不可採，是其犯行亦堪認定。
  (五)至被告丙○○部份，其既自承有拿塑膠椅嚇唬被害人（他字
    卷第86頁），亦為被告丁○○證述明確（詳本院卷(一)第325
    頁），而證人庚○○證稱：「（檢察官問：甲○○證稱丙○○用椅子砸死者，有何意見？）我只看到有人將椅子傳給戊○○，戊○○始持椅子砸被害人，我沒看到丙○○拿椅子打
    人」等語綦詳，應可認當時被告丙○○僅持椅子嚇唬被害人
    ，而後將椅子交予戊○○，供戊○○持之砸向被害人之情節
    屬實。至證人甲○○所稱被告丙○○以椅子攻擊被害人一事
    ，應屬其視線遭遮擋或記憶不清所致。而被告丙○○出聲叫
    庚○○、甲○○均不要插手，並以身體阻隔其等上前救助被
    害人之事，自始至終亦無阻止丁○○、己○○等人打被害人
    情節，業據被告丙○○自承無誤（詳本院卷(二)第68、70、75
    頁），並據證人庚○○、甲○○均證稱被告丙○○確實有說
    「沒有你們的事，到旁邊去，不要管」等語，及以身體阻止
    渠等靠近，並且未阻止丁○○、己○○等毆打被害人等節明
    確（詳本院卷(二)第33、34、35、109 頁、詳本院卷(一)第86、
    292 頁）。雖被告丙○○仍辯稱阻止證人上前，乃怕打群架
    ，沒有去阻止，係怕被丁○○等打到云云，惟觀諸其自承知
    道被丁○○叫去目的，就是去打人明確（詳本院卷(二)第75
    頁、偵字第8249號卷第81-1頁），足認其此等辯稱顯屬臨訟
    杜撰，且不合常理，不足採信，是其犯行部分亦堪認定。
  (六)按，行為人對於構成犯罪之事實，明知並有意使其發生者，
    為故意。行為人對於構成犯罪之事實，預見其發生而其發生
    並不違背其本意者，以故意論。刑法第13條定有明文。本件
    被告己○○持磚頭朝被害人頭部猛砸數下，力道之大，連磚
    塊都裂成二半，被告己○○仍未住手反繼續砸擊被害人頭部
    ，而本院詢之「用磚頭猛打頭部，是否認為可能打死人？」
    ，被告己○○亦親承「有可能」，況此亦屬人人顯知之常理
    ，足認被告己○○對此可能致人於死之行為，明知且有意使
    其發生，否則焉有砸被害人頭部數下，直至被害人已不支倒
    下，身體已無動靜始停下之理？故被告己○○對殺人犯行，
    顯有直接之故意。
  (七)次按，意思之聯絡並不限於事前有所謀議，即僅於行為當時
    有共同犯意之聯絡者，亦屬之，且其表示之方法，亦不以明
    示通謀為必要，即相互間有默示之合致，亦無不可。意思之
    聯絡，並不限於事前有所謀議，即僅於行為當時有共同犯意
    之聯絡者，亦屬之，且其表示之方法，亦不以明示通謀為必
    要，即相互間有默示之合致，亦無不可。上訴人等於王○○
    被傷害時均在場，且均參與毆打，縱僅其中一人擊中王○○
    左眼致失明，應就全部事實共同負責，原判決論處上訴人等
    共同傷害致重傷罪，適用法則難謂不當，自無調查職責未盡
    之違法。又共同正犯之成立，祇須具有犯意之聯絡，行為之
    分擔，既不問犯罪動機起於何人，亦不必每一階段犯行，均
    經參與。共同實施犯罪行為之人，在合同意思範圍內，各自
    分擔犯罪行為之一部，相互利用他人之行為，以達其犯罪之
    目的者，即應對於全部所發生之結果，共同負責。最高法院
    73年台上字第2364號判例、85年度台上字第5095號判決、34
    年上字第862 號、28年上字第3110號、32年上字第1905號判
    例均可資參照。本件被告己○○持磚頭衝向被害人，並開始
    以磚頭砸擊被害人頭部時，被告戊○○退讓出空間供己○○
    砸擊被害人，而被告丁○○竟壓住被害人身體供被告己○○
    施暴，徵以當時被告丁○○論及其左眼遭被害人打瞎之舊事
    ，足見其懷恨甚深，是故，被告丁○○及戊○○顯有預見被
    害人可能遭磚頭砸擊及其等多人持續毆打致死，而此結果之
    發生亦不違背其本意之殺人之未必故意，應堪認定。而被告
    乙○○不僅引領丙○○、己○○等人入內，被告丙○○則將
    塑膠椅提供予戊○○毆打被害人，顯見被告乙○○、丙○○
    二人自始即參與毆打被害人之計畫，又於被害人遭磚塊及拳
    頭毆打之際，一同立於被告丁○○等人身後，以身體阻止庚○○、甲○○上前搭救，被告丙○○並出聲嚇阻庚○○、甲○○不准輕舉妄動，是被告乙○○、丙○○均有為被告己○○等人殺害被害人之犯行為排除妨果行為之舉動；況被害人
    遭己○○以磚頭砸擊次數並非單一，而係數次，被告乙○○
    、丙○○若欲阻止，自有時間與空間加以阻止，詎其不僅未
    阻止，反於被害人已連聲求饒之情形下，在旁阻止證人營救
    ，亦置被害人之死亡結果在所不惜，渠等業將被告己○○、
    丁○○等人之犯行視為自己犯行之一部分，以遂其犯罪目的
    ，足認被告乙○○、丙○○均有殺害被害人之未必故意。而
    被告等5 人係待被害人已失去意識，無法動彈後，始一同離
    去，揆諸前揭實務見解，被告丁○○、乙○○、丙○○均有
    以默示之意思合致，於行為當時取得犯意之聯絡，而與被告
    己○○就殺害被害人之犯行有共同之犯意聯絡與行為之分擔
    。
  (八)本件被害人楊弘州遭人毆打後傷重失去意識，經送往聖保祿
    醫院急救並轉往署立桃園醫院急救無效，由家屬帶回家中後
    死亡等情節，業據證人辛○○、楊進財等於警詢時證述明確
    ，而被害人楊弘州係因頭部外傷造成枕葉及腦幹鈍挫傷及嘔
    吐吸入，引起中樞及呼吸衰竭而死亡，致死傷為後枕部鈍器
    傷，致傷器與磚塊並不相違，業經臺灣桃園地方法院檢察署
    檢察官會同法醫到場相驗，並解剖鑑定屬實，有該署相驗屍
    體證明書（偵字卷第6466號第56頁）、法醫驗斷書（他字卷
    第56頁）、相驗報告書（偵字第6466頁第1 頁），被害人死
    因並經法務部法醫研究所鑑定屬實，有該所解剖報告書（偵
    字第6466號卷第41頁）暨相驗解剖照片15張附卷可考，並有
    案發地點現場照片（沙發上血跡照片、門版血跡噴濺痕照片
    、屋內陳設照片、兇器即磚頭照片）共14張在卷可稽（詳他
    字卷），堪認本件被害人死亡確因被告等於上開時、地以磚
    頭及徒手毆擊被害人之犯行所致。綜上各節，被告5 人或有
    辯稱其行為僅構成傷害致死或不構成犯罪之辯詞，均不足採
    ，其等殺人犯行，堪以認定，應予依法論科。
三、核被告丁○○、己○○、乙○○、丙○○所為，均係犯刑法
    第271 條第1 項殺人罪。本件被告己○○基於殺人之直接故
    意，而被告丁○○、乙○○、丙○○，及在逃之戊○○則基
    於殺人之未必故意（或間接故意）於行為當時，相互間取得
    犯意聯絡及行為分擔，至為顯然，業如前述，均應論以共同
    正犯。被告等殺人行為之傷害事實，應為殺人行為所吸收，
    不另論罪（最高法院23年上字2783號判例參照）。又被告丁○○、乙○○各有如事實欄所載之犯罪前科與執行情形，有
    臺灣高等法院被告前案紀錄表在卷可稽，其等各於有期徒刑
    執行完畢後5 年內故意再犯本案有期徒刑以上之罪，均應加
    重其刑（法定刑死刑、無期徒刑部分不予加重）。爰審酌本
    案與被害人之爭執，因被告丁○○而起，其犯行兇暴，面對
    被害人求饒仍未露絲毫同情，考量其致被害人於死亦在所不
    惜之主觀心態，且犯後猶飾詞閃躲，供詞前後矛盾，僅思將
    罪責推卸，並無悔意；被告己○○持磚塊行兇，行為乖戾兇
    狠，其行為為致死主因，又係基於直接故意致被害人於死，
    惟犯後尚知坦承部分犯行，非無悔意；被告乙○○則負責為
    己○○、丙○○引路，雖未直接毆打被害人，惟阻擋庚○○
    、甲○○救護被害人，行為惡劣，犯後亦飾詞圖卸，未見悔
    意；被告丙○○則為其他被告排除障礙，行為亦屬惡劣，犯
    後雖坦承部分犯行，略有悔意，惟仍否認犯罪；並審酌被告
    四人迄今未與被害人家屬達成和解或賠償被害人家屬損害，
    被害人家屬遭逢天人永隔，哀痛逾恆，蒙受鉅大身心創傷，
    兼衡被告等人素行、家庭狀況、教育程度、智識能力等一切
    情狀，各量處如主文所示之刑。被告丁○○、己○○因所宣
    告之刑為無期徒刑，爰依刑法第37條第1 項規定宣告禠奪公
    權終身；又本院審酌被告乙○○、丙○○之本案犯罪所生結
    果嚴重，犯行惡劣，認有宣告褫奪公權之必要，併依刑法第
    37條第2 項規定，各宣告褫奪公權5 年及4 年。另扣案之磚
    塊，雖係被告己○○用以砸擊被害人之物，惟係其隨地拾起
    ，並非被告所有之物，爰不併予宣告沒收。
據上論斷，應依刑事訴訟法第299 條第1 項，刑法第28條、第27
1 條第1 項、第47條第1 項、第37條第1 項、第2 項，判決如主
文。
本案經檢察官邱文中庭執行職務。
中    華    民    國    97    年    7     月      4   日
                    刑事第五庭  審判長法  官  潘政宏
                                      法  官  吳勇毅
                                      法  官  楊晴翔
以上正本證明與原本無異。
如不服本判決，應於判決送達後10日內，向本院提出上訴狀；上
訴書狀應敘述具體理由，未敘述上訴理由者，應於上訴期間屆滿
後20日內補提上訴理由書於本院。
                                      書記官  范升福
中    華    民    國    97    年    7     月    4     日
附錄本案論罪科刑法條全文：
中華民國刑法第271條：
殺人者，處死刑、無期徒刑或10年以上有期徒刑。
前項之未遂犯罰之。
預備犯第一項之罪者，處2年以下有期徒刑。


司法院資訊處製作；財團法人民間司法改革基金會備份。
